【裁判字號】    87,自,504
【裁判日期】    891013
【裁判案由】    偽造文書等
【裁判全文】
臺灣臺南地方法院刑事判決                          八十七年度自字第五四號
    自  訴  人  巳○
                寅○○
                Ｅ○○
                Ｌ○○
                未○○
                Ｋ○○
                申○○
                辛○○
                Ｂ○
                Ｄ○○
    兼  前十人  辰○○
    共同代理人
    複  代理人  子○○○
    自  訴  人  戊○○
                酉○○
                卯○○
                甲○○
                黃○○
                宙○
                癸○○
                庚○○
                己○○
                地○○
                Ａ○○
                午○○
                賴丙○○
                乙○○
                Ｇ○○
                宇○○
                Ｆ○○
                Ｉ○○
    右  一  人  亥○○
    代  理  人
    被      告  丑○○
右列被告因偽造文書案件，經自訴人提起自訴，及檢察官聲請併案審理（八十七年度
營偵字第六二五號、八十七年度營偵字第九八五號），本院判決如左：
    主  文
丑○○連續行使偽造私文書，足以生損害於他人，處有期徒刑貳年，緩刑伍年。
    事  實
一、丑○○自民國八十四年七月二十日起，自任會首，招募巳○等人為會員，成立如
    附表所示之互助會四組，約定每會本金均為新臺幣（下同）一萬元，採內標制，
    各會分別於附表所示日期，在臺南縣學甲鎮頭港里頭港子三號丑○○娘家處競標
    。嗣丑○○因購買房屋需錢孔急，竟基於意圖為自己不法所有之概括犯意，利用
    會員間彼此缺乏橫向聯繫，自八十四年八月二十日起，連續假冒不詳之活會會員
    名義，於標單內填寫姓名與投標金額，偽造成該活會會員以該金額投標之標單私
    文書，並參與投標行使，足以生損害於各該活會會員，再以向Ａ會員稱係Ｂ會員
    得標，另向Ｂ會員陳稱係Ａ會員得標之手法，向活會會員收取會款，使不知情之
    活會會員陷於錯誤，而如數給付會款。迄至八十七年二月十五日，丑○○無力再
    支付會款，竟逃匿避不見面而造成惡性倒會，巳○等活會會員至此始知受騙。
二、案經巳○等二十九人提起自訴。
    理  由
一、按犯罪之被害人得提起自訴，但無行為能力，或限制行為能力或死亡者，得由其
    法定代理人、直系血親或配偶為之，刑事訴訟法第三百十九條第一項定有明文。
    自訴人酉○○雖非被告丑○○所招集互助會之會員，然其配偶壬○○則為會員之
    一，又壬○○既已死亡，其配偶即自訴人酉○○依法自有權利提起自訴。又自訴
    人戊○○、酉○○、卯○○、黃○○、宙○、癸○○、庚○○、己○○、地○○
    、午○○、賴丙○○、乙○○、Ｇ○○、宇○○、Ｆ○○等均經合法傳喚，無正
    當理由不到庭，爰依刑事訴訟法第三百三十一條第一項後段規定，不待其陳述而
    為判決，均合先敘明。
二、訊據被告丑○○於本院審理時，固坦承招募如附表所示互助會，投標方式須由投
    標會員於標單上書寫姓名、投標金額，並於八十七年二月十五日倒會等情，惟矢
    口否認有何詐欺犯行，辯稱：(1)自訴人均非第一次參加被告招攬之互助會，之前
    被告招攬之互助會，自訴人亦有參加，但該互助會並無倒會之問題，所有會員均
    能如期領得會金，被告如有以互助會詐騙之意圖，則最初招攬互助會時，應即出
    現問題，而不可能起會多年以後始發生倒會。(2)被告交給自訴人知會單其上所載
    之會員均為真正無訛，被告並無將未參加互助會之人之姓名填載於會單之情形，
    又被告於倒會之前所有已得標之會員均確實有得標並領取會金，被告並無假藉會
    員之名義得標自行領取會金之情形，故會單為真正，倒會之前死會會員已確實得
    標領取會金亦為真正，亦即倒會之前互助會並無任何不法情事。(3)被告因為有陳
    敏華（以敏華名義入會）、吳秀美、吳忠如（以吳阿秀名義入會）、李龍肖、吳
    炎明、陳秀華、謝明晃、玄○○、張順斌、周玉霞等死會會員未繳會款，及被親
    朋倒債，無法每月支付一百餘萬元之會金予得標之會員，在百般之壓力下不敢面
    對事實，遂以逃避方式解決，雖被告倒會後積欠活會會員會款，然被告對死會會
    員亦有甚多債權，但被告倒會後並未向任一死會會員收取任一期之死會會款，故
    被告並非一方面向死會會員收款，另一方面未向活會會員付款，證明被告並無詐
    欺之蓄意。(4)自訴人所列遭被告倒會之金額並非正確無誤，蓋自訴人有參加被告
    數個互助會者，活會部份遭被告倒債之金額固屬正確，但死會部份自訴人則尚應
    給付被告會款，自訴人只列活會被倒金額，未將死會應付被告之金額扣抵，故自
    訴人遭被告倒債之金額並非一千餘萬元，實際之金額與一千餘萬元相差甚鉅，證
    明被告並非惡性倒債鉅額會款。(5)被告倒會之前均有按月支付予得標之會員，故
    倒會前向自訴人收取之會款均轉交予得標之會員，被告並非獲取暴利後惡意倒會
    ，蓋互助會會首所賺取者僅為利息，被告於倒會前雖有按期支付會金予得標之會
    員，但死會會員卻有部份未繳納死會會款予被告，加上被告遭親人吳文禎倒債一
    百萬員，遭吳豐裕倒債一百萬員及遭柯英雪倒債五十六萬元，被告終於週轉不靈
    ，無力每月支付一百餘萬元之會金，不堪壓力下，終於離開原來住處，但被告並
    無獲取不法利益，實無詐欺可言。(6)又向會員Ｈ○○、Ｊ○○、周煜嵐、戌○○
    、丁○○、Ｃ○○、Ｆ○○、天○○等人借標云云。
三、經查，被告招募如附表所示互助會，後於八十七年二月十五日倒會等情，業據自
    訴人等分別於警、偵訊及本院審理時，指訴甚詳，並有會單影本四紙附卷可稽，
    被告前開自白應堪信為真實。次查，被告倒會逃匿後，法務部調查局臺南縣調查
    站曾詢問Ｊ○○、Ｄ○○、戊○○、酉○○等會員，並彙整出被告所招募之四組
    互助會，於倒會之時，分別尚有十四個（八十四年七月二十日至八十七年十月二
    十日之會，以下簡稱為甲會）、十八個（八十五年一月十五日至八十八年四月十
    五日之會，以下簡稱為乙會）、二十二個（八十五年七月十日至八十八年五月十
    日之會，以下簡稱為丙會）、十七個（八十五年十二月三日至八十八年三月三日
    之會，以下簡稱為丁會）活會，卻各僅餘九個（甲會）、十五個（乙會）、二十
    個（丙會）、十五個（丁會）會期，其中各有五會（甲會）、三會（乙會）、二
    會（丙會）、二會（丁會）之出入。另會員Ｊ○○於警訊及本院審理時，業已明
    確證稱其加入被告所招募之三個互助會（甲會、乙會、丙會）均屬活會（本院八
    十九年六月二十八日訊問筆錄）；又會員Ｆ○○更係自訴人之一，顯然亦屬活會
    ，則被告辯稱向會員Ｊ○○、Ｆ○○借標，已非事實；且經本院一再諭知被告提
    出Ｈ○○、戌○○、周煜嵐、丁○○、Ｃ○○、天○○等人住居所，以傳喚該會
    員查證是否有借標之事，被告則推說不知該會員等之聯絡方式，衡諸被告自任會
    首招募四組互助會，對於會員之聯絡方式竟不知情，顯然不可採信，並可認被告
    係有意逃避與前開伊宣稱借標之會員對質，被告所為向會員借標之詞，自待斟酌
    。至於其中Ｊ○○被告雖辯稱係因陳敏華等人倒會所連累，經比對調查局臺南縣
    調查站與自訴人等所提出之得標會員名單，固堪確認陳敏華等人確為死會，然本
    院所應審究者，在於被告有無冒標之事實，至於被告是否確因上開會員拒繳會款
    因而倒會，則非所問，被告上開辯詞，尚不能解免被告犯行之構成。綜上所述，
    被告所招募之前開四組互助會，於八十七年二月間倒會時，其尚餘會期與活會會
    員，既各有五會、三會、二會、二會之差距，且被告對此復不能夠提出適當說明
    ，可認被告於前開四組互助會，至少各冒標五會、三會、二會、二會，本件事證
    已臻明確，被告犯行可以認定。
四、按民間互助會，除有特別約定外，僅係會首與會員訂立之契約，會員與會員間並
    無法律關係存在，已得標會員，依據其與會首間之契約，無論由何人得標，均有
    按期繳交會款之義務，故會首假藉他人名義標取會款，其所詐取者，應僅限於尚
    未得標會員繳納之會款；次按互助會之標單，僅記載會員姓名及一定金額之標息
    ，第三人僅憑標單之內容觀之，尚不能明瞭其用意何在，須依該互助會之約定始
    足以表明該姓名係標取會款之會員，該金額係標取會款之利息，其應係表示參與
    競標互助會會款之一定用意之證明，而屬刑法第二百二十條第一項以文書論之準
    私文書，是核被告所為，係犯刑法第二百十六條、第二百二十條第一項、第二百
    十條之行使偽造準私文書罪及刑法第三百三十九條第一項之詐欺取財罪；其先後
    多次行使偽造準私文書犯行及詐欺取財犯行，均時間緊接，犯罪構成要件相同，
    所犯罪名又屬同一，顯係基於概括犯意反覆而為之，為連續犯，應分別依刑法第
    五十六條之規定論以一罪，並加重其刑；其每次冒標後，向其他多數尚未標取會
    款之活會會員詐取會款，係以一詐欺行為同時詐騙多數活會會員，而觸犯數同種
    詐欺罪名，為同種想像競合犯，應分別依刑法第五十五條前段規定，從一重論以
    詐欺取財罪；又其所犯上開行使偽造準私文書與詐欺取財二罪間，具有手段（行
    使偽造準私文書）與結果（詐欺取財）之關係，為牽連犯，應依刑法第五十五條
    後段規定，從一重之行使偽造準私文書罪處斷；至其偽造署押之行為，為偽造準
    私文書之階段行為，其偽造準私文書之低度行為，為行使之高度行為所吸收，均
    不另論罪。爰審酌被告自任會首籌組互助會，並邀集其友人及親戚入會，詎為貪
    圖私利竟以冒標手段詐取會款，嗣於無力繼續經營互助會後，逃匿他處任令倒會
    ，嚴重破壞彼等親友間之情誼及信任關係，並對社會經濟秩序造成危害；被告犯
    罪後否認犯行之態度等一切情狀，量處如主文所示之刑，以資懲儆。又被告前未
    曾受有期徒刑以上刑之宣告，有臺灣高等法院被告全國前案紀錄表在卷可憑，被
    告因一時貪念，致罹刑章，事後並與自訴人等達成和解，積極清償債務，此有同
    意書、清償清單影本各一紙存卷可佐，其經此教訓後，應知所警惕，信無再犯之
    虞，本院因認所宣告之刑以暫不執行為適當，併諭知緩刑五年，以勵自新。
據上論斷，應依刑事訴訟法第三百四十三條、第二百九十九條第一項前段，刑法第五
十六條、第二百二十條第一項、第二百十條、第二百十六條、第三百三十九條第一項
、第五十五條、第七十四條第一款，罰金罰鍰提高標準條例第一條前段，判決如主文
。
中    華    民  國      八十九    年      十        月      十三      日
                              臺灣臺南地方法院刑事第四庭
                                      法  官  吳  坤  芳
右正本證明與原本無異。
如不服本判決，應於判決送達後十日內向本院提出上訴狀( 應附繕本 )。
                                      書記官  馬  愛  君
中    華    民    國      八十九    年      十        月      十三      日
附表：
┌──┬─────────┬────┬────────┬────┐
│甲會│會期              │所餘會期│所餘活會會員人數│冒標次數│
├──┼─────────┼────┼────────┼────┤
│甲會│84.07.20～87.10.20│九會    │十四個          │五次    │
│    │                  │        │                │        │
├──┼─────────┼────┼────────┼────┤
│乙會│85.01.15～88.04.15│十五會  │十八個          │三次    │
│    │                  │        │                │        │
├──┼─────────┼────┼────────┼────┤
│丙會│85.07.10～88.05.10│二十會  │二十二個        │二次    │
│    │                  │        │                │        │
├──┼─────────┼────┼────────┼────┤
│丁會│85.12.03～88.03.03│十五會  │十七個          │二次    │
│    │                  │        │                │        │
└──┴─────────┴────┴────────┴────┘
附錄本案論罪科刑法條全文：
刑法第二百十條：偽造、變造私文書，足以生損害於公眾或他人者，處五年以下有期
                徒刑。
刑法第二百十六條：行使第二百十條至第二百十五條之文書者，依偽造、變造文書或
                  登載不實事項或使登載不實事項之規定處斷。
刑法第三百三十九條第一項：意圖為自己或第三人不法之所有，以詐術使人將本人或
                          第三人之物交付者，處五年以下有期徒刑、拘役或科或
                          併科一千元以下罰金。


司法院資訊處製作；財團法人民間司法改革基金會備份。
